臺灣高等法院高雄分院刑事判決　　　　100年度上易字第987號
上　訴　人
即　被　告　何金春
選任辯護人　陳里己律師
上列上訴人因被告詐欺案件，不服臺灣高雄地方法院100 年度易
字第827 號中華民國100 年8 月18日第一審判決（起訴案號：臺
灣高雄地方法院檢察署99年度偵字第30722 號），提起上訴，本
院判決如下：
     主  文
上訴駁回。
     事  實
一、何金春可預見提供個人金融帳戶予他人使用，可能幫助他人
    遂行詐欺取財之犯罪目的，竟仍以縱有人以其金融帳戶實施
    詐欺取財犯行，亦不違背其本意之幫助犯意，於民國99年3
    月間某日，在高雄縣林園鄉（現改制為高雄市林園區）昭明
    國小，將其所有之玉山銀行林園分行帳號0000000000000 號
    帳戶之存摺、提款卡及密碼，交付予姓名年籍不詳之成年男
    子（交付時將密碼變更600506），而容任其所屬之詐騙集團
    成員使用上開帳戶遂行犯罪。嗣該詐騙集團成員取得上開帳
    戶資料後，即共同基於意圖為自己不法所有之犯意聯絡，於
    99年4 月8 日8 時40分許，撥打電話予何富美，冒充係中華
    電信人員，向何富美佯稱有欠繳門號0910號開頭之電話費，
    何富美表示並未申辦該門號，該詐騙集團成員復將電話轉接
    給自稱係「台北三重警察局營業處」、「吳柏仁」及自稱係
    「8 號分機」、「林宏明」之人接聽，「林宏明」即向何富
    美諉稱需將帳戶內存款領出並將定期存款解約，轉存指定之
    帳戶內，否則名下帳戶將被凍結云云，致何富美陷於錯誤，
    而於同日某時許，至台中市○○○路玉山銀行臨櫃匯款新台
    幣（下同）27萬元至何金春上開玉山銀行林園分行帳戶內，
    嗣何富美發覺有異始知受騙。
二、案經何富美訴由臺灣臺中地方法院檢察署呈請臺灣高等法院
    檢察署令轉臺灣高雄地方法院檢察署檢察官偵查後聲請簡易
    判決處刑。
     理  由
壹、證據能力部分：
一、按被告以外之人於審判外之陳述，雖不符前4 條之規定，而
    經當事人於審判程序同意作為證據，法院審酌該言詞陳述或
    書面陳述作成時之情況，認為適當者，亦得為證據，當事人
    、代理人或辯護人於法院調查證據時，知有第159 條第1 項
    不得為證據之情形，而未於言詞辯論終結前聲明異議者，視
    為有前項之同意，此刑事訴訟法第159 條之5 定有明文。經
    查本件證人即被害人何富美於檢察事務官前之陳述，固均屬
    被告以外之人所為之審判外陳述，性質上屬於傳聞證據，且
    無刑事訴訟法第159 條之1 至之4 明定例外情形，依法原不
    具證據能力，然經檢察官及被告於本院審理中均未就其證據
    能力加以爭執，本院復審酌該等陳述作成之外部情況並無不
    當，核之上開說明，自得認上開證據有證據能力。
二、按除顯有不可信之情況外，從事業務之人於業務上或通常業
    務過程所須製作之紀錄文書、證明文書，亦得為證據，刑事
    訴訟法第159 條之4 第2 款定有明文。又銀錢業者依據過去
    帳戶往來之存、提款紀錄資料，作成之證明文書，該證明文
    書之製作者，對於過去特定時日或期間之存、提款事實，固
    無個人之見聞認識，而證明文書，亦非存、提款事件當時或
    甫發生後所製作，惟此文書實際上係根據經辦存、提款業務
    者本於其個人之見聞，於事件當時或甫發生後，按經常之作
    業程序所作成之存、提款紀錄資料而製作者，除顯有不可信
    之情況外，依刑事訴訟法第159 條之4 第2 款之規定，應具
    有證據能力（最高法院95年度台上字第3402號判決可供參照
    ）。經查，卷附之被告於玉山銀行開戶基本資料及存摺存款
    查詢表、被害人何富美之存款憑條等，係金融機構從事業務
    之人員，在其通常業務過程製作之紀錄文書，亦無何顯不可
    信之情形，核之上開說明，應認具有證據能力。
貳、實體部分：
一、訊據被告何金春對於將上開玉山銀行帳戶之存摺、金融卡及
    密碼交付不詳姓名之男子一事固不諱言，惟矢口否認有何幫
    助詐欺之犯行，於原審及本院辯稱：我上開帳戶提款卡係因
    看報紙小額信貸之廣告，欲辦理貸款而與對方連絡，應對方
    之要求而交付。我係於3 月16、17日看自由時報，要辦理貸
    款，3 月19日打電話跟「邱專員」聯繫，邱專員說要幫我製
    造銀行的紀錄，這樣可以順利貸款出來，我在林園鄉昭明國
    小交給邱專員叫來的人，大約三十出頭，男性，跟我說是邱
    專員派他來的，叫我把存摺、提款卡交給他。是到3 月底才
    叫我把密碼告訴他，這三個帳戶都是同一個密碼。我以前有
    辦過信用貸款，但從來沒有銀行要我的帳號、密碼。又我有
    看過廣告，不要把個人的帳戶借給別人使用，以防止詐騙集
    團使用，但因為我的信用卡被強制停卡，我沒有辦法，我借
    不到錢。事後我認為有考慮不週之情事云云。
二、惟查：
（一）被告於99年3 月間某日，在高雄縣林園鄉（現改制為高雄
      市林園區）昭明國小，將其所有之玉山銀行林園分行帳號
      0000000000000 號帳戶之存摺、提款卡及密碼，交付予姓
      名年籍不詳之成年男子（交付時將密碼變更600506）等情
      ，業據被告於偵查、原審及本院供認不諱( 見99年度他字
      第2910號卷第7 頁、原審卷二第20頁、原審卷三第16頁、
      本院卷第30頁) 。又於99年4 月8 日8 時40分許，有冒充
      係中華電信人員，撥打電話予被害人何富美，向被害人何
      富美佯稱有欠繳門號0910號開頭之電話費，被害人何富美
      表示並未申辦該門號，該詐騙集團成員復將電話轉接給自
      稱係「台北三重警察局營業處」、「吳柏仁」及自稱係「
      8 號分機」、「林宏明」之人接聽，「林宏明」即向被害
      人何富美諉稱需將帳戶內存款領出並將定期存款解約，轉
      存指定之帳戶內，否則名下帳戶將被凍結云云，致被害人
      何富美陷於錯誤，而於同日某時許，至台中市○○○路玉
      山銀行臨櫃匯款27萬元至被告何金春上開玉山銀行林園分
      行帳戶內等情，亦據被害人何富美於檢察事務官詢問時證
      述明確（見臺中地方法院檢察署99年度他字第2128號卷第
      4 頁），並有存款憑條1 紙、玉山銀行林園分行99 年5月
      25日山林園字第0990525006號函檢附0000-000 -000000之
      帳戶開戶資料及99年交易明細表、帳戶名稱：何金春、99
      年4 月8 日現金聯存270000元，隨即領出等情（見臺中地
      方法院檢察署99年度他字第2128號卷第5 頁、13至15頁）
      ，被告上開玉山銀行之開戶資料及交易明細各1 份附卷可
      稽（見原審卷一第18、19頁），足認被告上開帳戶確實遭
      真實姓名年籍不詳之成年人用以詐騙被害人匯款以取得不
      法款項使用等情，堪以認定。
（二）被告固於原審時提出自由時報99年3 月16日及17日之報紙
      分類廣告影本，刊登內容為「富華專業銀行代辦公司，信
      用瑕疵，無工作證明書，無薪資轉帳，負債比過高，需要
      整合負債以上都可以辦理；可申貸金額10至200 萬，保證
      7 天至10天過件，不用保證人，不用保證金，不收聯徵費
      用，申辦期間絕對無事先收費，0000000000」等情( 見原
      審卷一第44、45頁) ，被告於本院審理時亦供述：以其
      0000000000行動電話，與上開0000000000電話通聯，等語
      ，並提出99年3 、4 月通話明細供參( 見本院卷第30頁、
      第48至51頁) 。然被告對於申辦貸款之對象與接洽人員為
      何，於偵查中係供述：3 月份在林園昭明國小交給對方，
      對方是一位男子，自稱業務員，沒有說他姓名。當初交出
      去之資料我沒有影印等語（見99年度他字第2910號卷第7
      頁）；依上開所述，係在林園昭明國小，將其所有之玉山
      銀行林園分行帳號0000000000000 號帳戶之存摺、提款卡
      及密碼，交給為承辦貸款之年籍不詳之成年男子，已與一
      般貸款場所在公司或特定場合，交付知悉之特定人士等情
      不符；已有違常情。
（三）被告於原審及本院供述：當時我是看報紙，為了要辦信用
      貸款，對方跟我說不管我的信用好壞，都可以幫我辦過，
      只要我的存摺給他，對方說可以幫我製造存款進出的紀錄
      ，沒有對我說是向那一家銀行辦理貸款，只說銀行會跟我
      照會等語（見99年度他字第2910號卷第7 頁、原審卷三第
      16頁、本院卷第32頁）；然其信用不好，信用卡、現金卡
      都被強制停卡等，為其所自陳（見99年度他字第2910號卷
      第8 頁、本院卷第31頁）；是其既因負債且未依約繳納欠
      款，已遭銀行停卡，且其案發時為已滿38歲之人，非無社
      會經驗之人，其既明知自己信用不佳，理應與銀行協商處
      理，焉有僅憑陌生者之對方片面之語，泛稱可幫其製造存
      款進出的紀錄，可向銀行辦信用貸款云云，即予以相信之
      理？是其所述，亦核與常情不符。
（四）被告於偵查中亦有供述：以前辨貸款只有交帳戶，沒有交
      提款卡，亦從來沒有銀行要我的帳號、密碼等語（見99年
      度偵字第30722 號卷第8 頁、本院卷第30頁），足見其曾
      有向銀行貸款經驗之人，何以此次辦理信用貸款卻將帳戶
      之存摺、提款卡及密碼，交付予姓名年籍不詳之成年男子
      。且對於辦理貸款之情形，即應分幾期清償？每期分擔金
      額？利息是否合理？若已取得貸款，並匯入其帳戶中，而
      提款卡又在該不詳年籍成年男子手上，如何確保不會被侵
      吞等情均未曾詢問清楚，竟即率爾將本案帳戶之存摺等物
      交付不詳年籍之成年男子，亦有違常理。
（五）衡諸一般社會通常之經驗，辦理信用貸款並無必要提供個
      人金融帳戶之存摺及提款卡、密碼予對方，且為被告所明
      知；而依上開所述各節，被告對於其辦理貸款之公司或行
      號之名稱及承辦人姓名，竟毫不知悉，又係在昭明國小路
      邊與對方見面交付上開帳戶存摺、提款卡及密碼，與一般
      正常辦理信用貸款之過程不合，詳如前述；是其上開所辯
      係因辦理貸款交付他人上開物品與常情不符，不足以採信
      。其應係將上開帳戶等資料交付他人並任由他人加以使用
      無誤。
三、又按金融帳戶之存摺、提款卡及密碼乃個人重要理財之物，
    其專有性甚高，除非本人或與本人具有親密或信賴者，斷無
    提供陌生他人持有使用之理，且縱令有特殊情況偶須交付他
    人使用，亦必對該人甚為熟悉、信任，且深入瞭解用途及合
    理性，始會安心提供。再者，該等專有物品如落入不明人士
    手中，極易被利用為與財產犯罪有關之犯罪工具，故關於此
    等重要物品，必然妥善保管，且若有遺失必迅即報案，以免
    遭人不法利用，此為吾人依一般生活認知所易於體察之常識
    ，亦經電視新聞及報章雜誌等大眾傳播媒體多所報導，政府
    亦極力宣導，期使民眾注意防範。故一般人本於生活經驗及
    認識，在客觀上當可預見完全不相識或不甚熟識之人要求提
    供金融機構存款帳戶之存摺、提款卡及其密碼等供其使用之
    行徑，往往與利用該帳戶進行詐騙或其他財產犯罪有密切關
    連，而存摺、印章等物遺失，不惟極易造成己身財產之損失
    ，亦常遭利用作為便利取得詐欺所得財物之工具。然本件被
    告對於取其帳戶代為辦理貸款之人之真實姓名、年籍、聯絡
    方法均不熟悉，即貿然將存摺、提款卡連同密碼提供予不詳
    姓名之人使用，再參之於本院亦自陳：我有看過廣告，不要
    把個人的帳戶借給別人使用，以防止詐騙集團使用，事後我
    認為有考慮不週之情事等情以觀( 見本院卷第31頁) 。顯見
    被告確有能預知且不違背其本意之幫助詐騙集團詐欺之不確
    定故意甚明。其所提報紙分類廣告影本及電話通聯，尚不足
    採為其無本件犯行之認定。
四、又刑法上之幫助犯，係對於犯罪與正犯有共同之認識，而以
    幫助之意思，對於正犯資以助力，但未參與實施犯罪之行為
    者而言，故如未參與實施犯罪構成要件之行為，僅係出於幫
    助之意思提供助力，即屬幫助犯，而非共同正犯。本件被告
    僅係單純提供金融帳戶予詐欺集團成員使用，並不等同於向
    被害人施以欺罔之詐術行為，且亦無證據證明被告曾參與詐
    欺取財犯行之構成要件行為。是核被告所為，應係犯刑法第
    339 條第1 項、第30條第1 項之幫助詐欺取財罪。又被告係
    幫助他人犯罪，為幫助犯，爰依刑法第30條第2 項之規定，
    按正犯之刑減輕之。
五、原審因而適用刑法第339 條第1 項、第30條、第41條第1 項
    前段，刑法施行法第1 條之1 之規定，並審酌被告本身雖未
    實際參與詐欺取財犯行，但其提供帳戶供不法犯罪集團使用
    ，不僅造成執法機關不易查緝犯罪行為人，嚴重危害社會治
    安，助長社會犯罪風氣，更造成被害人求償上之困難，且犯
    後未能坦認犯行，並慮及被害人所受損害之金額尚非龐大等
    一切情狀，量處拘役55日，並諭知易科罰金，以新台幣1 千
    元折算標準1 日。核其認事用法，核無不合，量刑亦屬允當
    。被告上訴意旨否認犯罪，指摘原判決不當；非有理由，應
    予駁回。
據上論斷，應依刑事訴訟法第368條，判決如主文。
本案經檢察官王俊力到庭執行職務。
中    華    民    國   100    年    12    月    7     日
                 刑事第九庭     審判長法  官  莊秋桃
                                      法  官  范惠瑩
                                      法  官  田平安
以上正本與原本無異。
本件不得上訴。
中    華    民    國   100    年    12    月    7     日
                                  書  記  官  馬蕙梅
附錄本判決論罪科刑法條：
中華民國刑法第339條
（普通詐欺罪）
意圖為自己或第三人不法之所有，以詐術使人將本人或第三人之
物交付者，處 5 年以下有期徒刑、拘役或科或併科 1 千元以下
罰金。
以前項方法得財產上不法之利益或使第三人得之者，亦同。
前二項之未遂犯罰之。